【裁判字號】    95,訴緝,121
【裁判日期】    950831
【裁判案由】    違反公司法
【裁判全文】
臺灣高雄地方法院刑事判決             95年度訴緝字第121號
公  訴  人  臺灣高雄地方法院檢察署檢察官
被      告  乙○○○
上列被告因違反公司法案件，經檢察官提起公訴（88年度偵字第
25180 號、第13551 號），嗣因被告就被訴事實為有罪之陳述，
經本院告知簡式審判程序意旨，並聽取公訴人及被告之意見後，
本院合議庭裁定由受命法官獨任依簡式審判程序審理，判決如下
：
    主  文
乙○○○共同公司之負責人，公司應收之股款，股東並未實際繳
納，而以申請文件表明收足，處拘役參拾日，如易科罰金，以參
佰元折算壹日。緩刑貳年。
    事  實
一、乙○○○係附表所示公司之負責人，於附表所示之時間辦理
    公司之設立登記，詎乙○○○明知公司設立登記，應向股東
    募集股款，然其對於應收之股款，並未由股東實際繳納，竟
    與附表所示辦理公司登記業者不詳姓名年籍之成年人及陳阿
    冊、黃子容（原名黃秀貞）、黃秀梅（業經臺灣高等法院高
    雄分院以93年度上更（一）字第130 號，判處陳阿冊有期徒
    刑5 月，併科罰金新臺幣9 萬元；黃子容、黃秀梅各處拘役
    80日，併科罰金各新臺幣6 萬元確定），基於共同之犯意聯
    絡，由該辦理公司登記業者不詳姓名年籍之成年人透過陳阿
    冊及黃子容，分別提供渠等於彰化銀行北高雄分行所設立帳
    號989614號及0000000 號帳戶內之資金，轉入欲辦理登記公
    司之帳戶，而以該帳戶名義出具存款證明後，再將存款全數
    提領完畢，並將資金轉回陳阿冊及黃子容之帳戶內或轉入其
    他公司或公司籌備處之帳戶，以此方式繼續循環提供資金。
    嗣取得銀行出具之存款證明後，再交由附表所示之辦理公司
    登記業者，用以向主管機關臺灣省政府建設廳申請辦理乙○
    ○○所經營公司之設立登記。嗣經彰化銀行稽核查核業務而
    發現資金有循環供簽發存款證明使用之情形，始函向經濟部
    檢舉，再經經濟部函請法務部調查局查辦，而查悉上情。
二、案經法務部調查局高雄市調查處送臺灣高雄地方法院檢察署
    檢察官偵查起訴。
    理  由
壹、程序方面
    按本件被告乙○○○所犯係死刑、無期徒刑、最輕本刑為3
    年以上有期徒刑以外之罪，其於準備程序就前揭被訴事實為
    有罪之陳述，經受命法官告知簡式審判程序之旨，並聽取其
    與公訴人之意見後，本院認無不得或不宜改依簡式審判程序
    進行之處，爰依刑事訴訟法第273 條之1 第1 項、第284 條
    之1 ，裁定本件由受命法官獨任進行簡式審判程序，合先敘
    明。
貳、實體方面：
一、右揭事實，業據被告於本院審理時坦承不諱，並有經濟部87
    年12月30日經（87）商字第87231173號函檢附之專案查核報
    告、檢查工作底稿及被告等公司設立登記存款流向資料等件
    在卷可憑，被告自白核與事實相符，再參以被告存入公司設
    立之款項後，僅相隔2 日即全數提領完畢，更益徵該帳戶內
    之存款非係向股東收足股本後之資金無訛。本件事證明確，
    被告犯行洵堪認定。
二、論罪科刑：
(一)查被告行為時所施行公司法第9 條第3 項「公司應收之股款
    ，股東並未實際繳納，而以申請文件表明收足，或股東雖已
    繳納而登記後將股款發還股東，或任由股東收回者，公司負
    責人各處5 年以下有期徒刑、拘役或科或併科2 萬元以下罰
    金。」於86年6 月25日修正為「公司應收之股款，股東並未
    實際繳納，而以申請文件表明收足，或股東雖已繳納而於登
    記後將股款發還股東，或任由股東收回者，公司負責人各處
    5 年以下有期徒刑、拘役或科或併科新臺幣6 萬元以下罰金
    。」雖僅將原條文所定之罰金刑由以銀元計算之2 萬元，修
    法改為以新臺幣6 萬元計算，其餘法定刑部份未有變更，惟
    修正前後之法律既有不同，應認已屬法律變更。又公司法於
    90年11月12日再度修正，原公司法第9 條第3 項修正為公司
    法第9 條第1 項「公司應收之股款，股東並未實際繳納，而
    以申請文件表明收足，或股東雖已繳納而於登記後將股款發
    還股東，或任由股東收回者，公司負責人各處5 年以下有期
    徒刑、拘役或科或併科新臺幣50萬元以上250 萬元以下罰金
    。」原有期徒刑暨拘役部分亦未予修正，將罰金額度提高為
    新臺幣50萬元以上250 萬元以下之罰金。是被告行為後，公
    司法既歷經修正，法律規定有所變更，而比較上開修正前後
    之規定，以86年6 月25日修正之公司法第9 條第3 項規定對
    被告較為有利，自應依刑法第2 條第1 項但書規定，適用中
    間時法即86年6 月25日修正公司法第9 條第3 項規定處斷。
(二)公司法第9 條第3 項規定雖明文限制以公司負責人為犯罪主
    體，惟非公司負責人若與公司負責人有共同實施之情形，依
    刑法第31條第1 項規定以共犯論之，則得為該罪之犯罪主體
    ，是附表所示辦理公司登記業者內不詳姓名年籍之成年人與
    陳阿冊、黃子容、黃秀梅雖非本案之公司負責人，惟因與被
    告有犯意聯絡及行為分擔，仍得為公司法第9 條第3 項之犯
    罪主體，均為共同正犯。
(三)爰審酌被告前無犯罪前科紀錄，有臺灣高等法院被告前案紀
    錄表、本院被告院內索引卡紀錄表在卷可按，素行尚稱良好
    ，其為貪圖不法利益，竟以不實資本證明文件申請設立公司
    ，非但違背公司法維護公司財務健全之立法本旨，亦增加交
    易相對人之潛在交易風險，惡行非輕，惟念其犯後坦承犯行
    ，尚知悔悟，且經營公司尚無發生實害等一切情狀，量處如
    主文所示之刑，以資懲儆。
(四)又按刑法第41條於90年1 月10日修正公布，並於同年月12日
    生效，其第1 項前段規定為「犯最重本刑為5 年以下有期徒
    刑以下之刑之罪，而受6 個月以下有期徒刑或拘役之宣告，
    因身體、教育、職業、家庭之關係或其他正當事由，執行顯
    有困難者，得以1 元以上3 元以下折算1 日，易科罰金。」
    ，復於94年2 月2 日修正公布，並於95年7 月1 日起施行，
    新法第41條易科罰金之規定修正為「犯最重本刑為5 年以下
    有期徒刑以下之刑之罪，而受6 個月以下有期徒刑或拘役之
    宣告者，得以新臺幣1,000 元、2,000 元或3,000 元折算1
    日，易科罰金」，本件被告犯罪時間雖在90年1 月10日刑法
    第41條修正生效前，然依修正後刑法第2 條第1 項但書之規
    定，行為後之法律有利於行為人者，適用最有利於行為人之
    法律，故依刑法第2 條第1 項但書之規定，就被告所宣告之
    刑併以諭知易科罰金之折算標準，合先敘明。次按90年1 月
    10日修正公布之刑法41條第1 項前段及修正前罰金罰鍰提高
    標準條例第2 條前段（現已刪除）規定「依刑法第41條易科
    罰金者，均就其原定數額提高為100 倍折算1 日；法律所定
    罰金數額未依本條例提高倍數，或其處罰法條無罰金刑之規
    定者，亦同」，易科罰金之折算標準最高為銀元300 元，最
    低為銀元100 元，換算為新臺幣後，最高額為新臺幣900 元
    ，最低額為新臺幣300 元，復參以被告行為後，刑法第33條
    第5 款業於94年2 月2 日修正公布，並自95年7 月1 日起施
    行；修正後刑法第33條第5 款規定「罰金：新臺幣1,000 元
    以上，以百元計算之。」，與修正前刑法第33條第5 款規定
    「罰金：1 元以上。」不同；準此，經綜合比較上開修正前
    、後關於易科罰金折算標準之刑罰法律，適用修正前刑法第
    41條第1 項前段及罰金罰鍰提高標準條例第2 條規定，即屬
    對被告較為有利。
三、刑法第74條有關緩刑之規定，業於94年1 月7 日修正公布，
    並於95年7 月1 日施行。惟犯罪在新法施行前，新法施行後
    ，緩刑之宣告，應適用新法第74條之規定，有最高法院95年
    度第8 次刑庭會議決議七可資參照，是本件有關緩刑之宣告
    ，自應直接適用修正後之刑法第74條之規定。查被告未曾因
    故意犯罪而受有期徒刑以上刑之宣告，已如前述，因一時失
    慮，致罹刑典，惟犯後坦承犯行，深知省悟，信其經此偵審
    程序及刑之宣告後，當知所警惕而無再犯之虞，爰依修正後
    刑法第74條第1 項第1 款規定，併予宣告緩刑2 年，以啟自
    新。另本院斟酌被告前揭違反公司法犯行，認並無對被告所
    諭之緩刑附加條件之必要，併此敘明。
據上論斷，應依刑事訴訟法第273 條之1 第1 項、第284 條之1
、第299 條第1 項前段，86年6 月25日修正之公司法第9 條第3
項，刑法第2 條第1 項、第11條、第28條、第31條第1 項、修正
前刑法第41條第1 項前段、第74條第1 項第1 款，修正前罰金罰
鍰提高標準條例第2 條，判決如主文。
本案經檢察官甲○○到庭執行職務。
中    華    民    國    95    年    8     月    31    日
                  刑事第三庭    法  官  錢衍蓁
以上正本證明與原本無異。
如不服本判決，應於收受送達後10日內向本院提出上訴書狀。
中    華    民    國    95    年    8     月    31    日
                                書記官  周美
附表：
┌──────┬────┬───────────┬────┬───────┐
│公司名稱    │負責人  │登記時間及核准機關    │資本額  │辦理登記之事務│
│            │        │                      │新臺幣  │所            │
├──────┼────┼───────────┼────┼───────┤
│仲銪企業有限│乙○○○│83年10月4 日設立、臺灣│100萬元 │某代辦業者    │
│公司        │        │省政府建設廳          │        │              │
└──────┴────┴───────────┴────┴───────┘
附錄本判決論罪科刑法條全文：
86年6月25日修正之公司法第9條：
公司設立登記後，如發現其設立登記或其他登記事項，有違法情
事時，公司負責人各處1 年以下有期徒刑、拘役或科或併科新臺
幣6 萬元以下罰金。公司負責人對於前項登記事項，為虛偽之記
載者，依刑法或特別刑法有關規定處罰。公司應收之股款，股東
並未實際繳納，而以申請文件表明收足，或股東雖己繳納而於登
記後將股款發還股東，或任由股東收回者，公司負責人各處5 年
以下有期徒刑、拘役或科或併科新臺幣6萬元以下罰金。
前3 項裁判確定後，由法院檢察處通知中央主管機關撤銷其登記
。


司法院資訊處製作；財團法人民間司法改革基金會備份。
